【裁判字號】    97,台上,2994
【裁判日期】    970703
【裁判案由】    常業詐欺
【裁判全文】
最高法院刑事判決            九十七年度台上字第二九九四號
上  訴  人  甲○○
            丙○○
            丁○○
            戊○○
            乙○○
上列上訴人等因常業詐欺案件，不服台灣高等法院高雄分院中華
民國九十六年三月十三日第二審判決（九十五年度上訴字第一九
七七號，起訴案號：台灣高雄地方法院檢察署九十三年度偵字第
一二五六七號），提起上訴，本院判決如下：
    主  文
上訴駁回。
    理  由
按刑事訴訟法第三百七十七條規定，上訴於第三審法院，非以判
決違背法令為理由，不得為之。是提起第三審上訴，應以原判決
違背法令為理由，係屬法定要件。如果上訴理由書狀並未依據卷
內訴訟資料，具體指摘原判決不適用何種法則或如何適用不當，
或所指摘原判決違法情事，顯與法律規定得為第三審上訴理由之
違法情形，不相適合時，均應認其上訴為違背法律上之程式，予
以駁回。本件上訴人甲○○、丙○○、丁○○、戊○○上訴意旨
略稱：(一)、甲○○、丙○○、丁○○、戊○○四人，業與被害人
陳建宏、紀伯宏、陳怡芬、陳錦芳四人達成和解，而彼等四人除
提出和解書等相關證據外，另提出給付相關款項與被害人葉志偉
之證據，乃原判決就上開有利彼等四人之證據，未說明何以不予
採納之理由，於法有違。(二)、預備行為在法律上不成立犯罪者，
尚不得依刑法第三十八條第一項第二款之規定，宣告沒收供犯罪
預備之物。原判決以如原判決附表三所示之物，分屬甲○○及詐
欺集團成員等人所有，且係供詐欺或預備犯罪之物，依刑法第三
十八條第一項第二款之規定，均併予宣告沒收。然刑法並無處罰
常業詐欺預備犯之規定，原判決就上開物品係供預備犯罪之物，
予以宣告沒收，於法有違。(三)、原判決理由欄論述如原判決附表
三－２編號１扣押物品名稱欄所載：……２、甲○○於民國九十
三年六月二日，依劉雲鵬指示匯款新台幣（下同）五萬元予黃湘
云000000000000號帳戶，其相關之慶豐商業銀行匯
款委託書證明聯，其用途係甲○○依劉雲鵬指示處理贓款轉匯所
用，且屬甲○○或詐欺集團成員所有，應依刑法第三十八條第一
項第二款之規定宣告沒收等情。然原判決未說明其為上開說明所
依據之理由為何，於法有違。(四)、甲○○、丙○○、丁○○、戊
○○四人所為，核與洗錢防制法第九條第一項之構成要件不符，
乃原判決除認彼等四人所為構成常業詐欺犯行外，並認彼等四人
另涉犯洗錢防制法第九條第一項之罪，於法有違等語。上訴人乙
○○上訴意旨略稱：(一)、觀諸乙○○與甲○○間通訊譯文之內容
，彼等間均僅係就購買人頭帳戶及使用情形為交談，並未談論及
該詐欺集團之相關詐欺犯行；乙○○並未同意劉雲鵬入股之提議
；乙○○僅介紹陳秀慶給甲○○，乙○○並未從相關電話門號中
獲利。由上情足見乙○○所為僅屬幫助犯，乃原審於無明確證據
之情形下，逕認乙○○有原判決事實欄所載之犯行，於法有違。
(二)、案外人高仁傑匯款十萬元至乙○○帳戶，原審就該十萬元是
否係劉雲鵬詐欺集團匯入一節，未詳予調查釐清，即為不利乙○
○之認定，於法有違等語。
惟查原判決認定上訴人五人有原判決事實欄所記載之共同常業詐
欺犯行，係以訊據上訴人五人對前揭犯罪事實均坦認不諱。參酌
被害人陳建宏就被害情節指訴明確；戊○○、丁○○前往自動櫃
員機提領現款，有銀行監視錄影翻拍照片附卷可稽；上訴人等人
於犯罪期間相互聯繫，使用人頭帳戶或提領或轉匯贓款等情，有
相關監聽譯文在卷可憑；警員蔡文正證述查獲上訴人等之經過等
情明確，並有查扣之相關帳冊、記事本資料、監聽譯文、帳簿存
摺、提款卡等足資佐證；復有相關金融機構交易明細表單、開戶
資料，及如原判決附表三所示之相關證物扣案足資佐證，堪認上
訴人五人自白各情係屬事實。又乙○○雖辯稱：伊所為僅屬幫助
犯云云。然參酌乙○○登報或透過「闕裕國」等人大量蒐購人頭
帳戶，提供甲○○以遂詐欺犯行，並與甲○○等人就有關人頭帳
戶交付、查詢、試用，及轉接電話線路裝設、使用等事項，彼此
間聯繫往來密切頻繁；乙○○曾於九十三年六月八日，赴大陸地
區與詐騙集團成員劉雲鵬見面，商議長期提供詐欺集團所須人頭
帳戶及入股相關事宜，而由該詐騙集團先匯款十萬元至其郵局帳
戶，業據乙○○於警詢中供述明確，並有相關帳戶存摺登載交易
明細，及如原判決附表三－３所示未出售人頭帳戶存摺、提款卡
、人頭帳戶租賃契約書、報紙刊登廣告等扣案可佐；依電話監聽
譯文所載內容，乙○○與甲○○數度言及人頭帳戶相關事宜，及
當日詐騙所得金額暨分工配合等事宜；依甲○○於原審所供述之
內容，足見乙○○與詐欺集團重要成員甲○○、劉雲鵬等人間，
就詐欺集團實際運作流程始終保持聯繫，尚非單次提供人頭帳戶
後彼此即無關聯。綜上各情，堪認乙○○對詐欺集團實施詐欺之
犯行知情，並長期提供人頭帳戶及協調解決通訊線路等問題，使
詐欺集團成員能遂行常業詐欺犯行，其顯係以自己犯罪意思參與
詐欺取財犯行，縱其與其他成員互不相識，亦無礙共同正犯之成
立，乙○○上開辯解各情，並不能為有利於乙○○之論斷等情，
予以綜合判斷。因而維持第一審關於論處上訴人五人共同犯常業
詐欺罪刑部分之判決（乙○○累犯），駁回上訴人五人在第二審
之上訴，已於判決內說明其所憑之證據及其認定之理由，從形式
上觀察，並無違背法令之情形。按證據之取捨與證據之證明力如
何，均屬事實審法院得自由裁量、判斷之職權；苟其此項裁量、
判斷，並不悖乎通常一般之人日常生活經驗之定則或論理法則，
又於判決內論其何以作此判斷之心證理由者，即不得任意指摘其
為違法，而據為提起第三審上訴之合法理由。原判決依憑乙○○
於警詢中供述各情，據以說明乙○○曾赴大陸地區與詐欺集團成
員劉雲鵬，商議長期性提供詐欺集團所須人頭帳戶及入股事宜，
而由該詐欺集團先匯十萬元至乙○○帳戶（原判決第九頁第二至
六行），及綜合上述各項證據資料，認定乙○○確有原判決事實
欄所載之犯行；如甲○○、丙○○、丁○○、戊○○上訴意旨(三)
所載，即相關之慶豐商業銀行匯款委託書證明聯，係於九十三年
六月二十六日，在高雄市○○區○○路八巷三號十一樓甲○○住
處查獲（原判決附表三－２編號１備註欄），其用途係甲○○依
劉雲鵬指示處理贓款轉匯所用，且屬甲○○或詐欺集團成員所有
，應依刑法第三十八條第一項第二款之規定宣告沒收等情，乃其
採證認事調查職權之合法行使，不容任意指為違法。縱認原判決
就相關理由之說明未臻詳細，而有微疵，然於判決之結果並無影
響，依刑事訴訟法第三百八十條規定，仍不得據為合法之第三審
上訴理由。另原判決於理由欄說明：甲○○、丙○○、丁○○、
戊○○四人，於原審準備程序中與如原判決附表二編號８、１２
、１３、１４等所示部分被害人達成民事和解賠償損害（原判決
第十六頁第十四至十六行），已就甲○○、丙○○、丁○○、戊
○○四人犯罪後之態度等一切情狀予以斟酌，縱認原判決就上情
之說明未臻詳細，而有微疵，然於判決之結果並無影響，依刑事
訴訟法第三百八十條規定，亦不得據為合法之第三審上訴理由。
刑法第三十八條第一項第二款所定得沒收之供犯罪預備之物，係
指供實行犯罪行為為目的所預備之物，而其與犯罪有直接關係，
惟仍未使用者而言，並不以該罪有處罰預備犯之明文規定者為限
。茍行為人已著手實行犯罪行為，其事先預備供犯罪而未及使用
之物，非不得依此規定宣告沒收。原判決說明扣案如原判決附表
三所示之物，分屬甲○○及詐欺集團成員等人所有，且係供詐欺
或預備犯罪之物，依刑法第三十八條第一項第二款之規定，均併
予宣告沒收，並非無據。甲○○、丙○○、丁○○、戊○○上訴
意旨，援引情節不盡相同之本院另案刑事判決，任意指摘原判決
不當，並非有據。原判決理由欄論斷說明：……甲○○、丙○○
、丁○○、戊○○等人行為後，因常業詐欺之罪而洗錢部分，法
律已廢止其刑罰，彼等即無成立洗錢防制法相關罪責之可能（原
判決第十七頁第十五至二十七行）等情，並未認定甲○○、丙○
○、丁○○、戊○○等人另犯洗錢防制法相關罪名，其對彼等四
人並無不利，甲○○、丙○○、丁○○、戊○○上訴意旨(四)任意
指摘，並無理由。按有利於被告之證據不採納及應於審判期日調
查之證據，係指該證據倘予採納或經調查所能證明者，得以推翻
原審判決所確認之事實，而得據以為不同之認定而言。如非事理
所必然，或係無從調查之證據方法，即欠缺其調查之必要性，縱
未調查，或未於理由特加說明，均與所謂違背法令之情形不相適
合。原判決已說明乙○○曾於九十三年六月八日，赴大陸地區與
詐騙集團成員劉雲鵬見面，商議長期提供詐欺集團所須人頭帳戶
及入股相關事宜，而由該詐騙集團先匯十萬元至其郵局帳戶，及
乙○○確有如原判決事實欄所載犯行，其所依憑之證據及理由甚
詳，且原審縱就乙○○上訴意旨(二)所載再為調查，亦非即能為有
利於上訴人之認定，尚不得任意指摘原審有應調查之證據而未予
調查之違法。況原審於最後審判期日調查證據完畢開始辯論前，
審判長問乙○○及其原審選任辯護人尚有何證據請求調查，乙○
○及其原審選任辯護人均答稱：「無」（原審卷第三宗第六十二
至六十三頁）。而本院為法律審，乙○○在本院又為此爭執，自
非依據卷內資料執為指摘之合法上訴第三審理由。上訴人五人徒
憑己意或就原判決已有說明之事項，或就原審判斷證據證明力之
合法職權行使，漫指其違法，重為單純事實上之爭執，難謂係適
法上訴第三審之理由，彼等上訴違背法律上之程式，應予駁回。
據上論結，應依刑事訴訟法第三百九十五條前段，判決如主文。
中    華    民    國  九十七  年    七    月    三    日
                      最高法院刑事第一庭
                          審判長法官  董  明  霈
                                法官  林  茂  雄
                                法官  張  祺  祥
                                法官  林  秀  夫
                                法官  何  菁  莪
      本件正本證明與原本無異
                                      書  記  官
中    華    民    國  九十七  年    七    月   十一   日
                                                    Ｒ


司法院資訊處製作；財團法人民間司法改革基金會備份。
